【裁判字號】    89,上易,83
【裁判日期】    900306
【裁判案由】    返還價金
【裁判全文】
臺灣高等法院臺中分院民事判決  八十九年度上易字第八三號
      上  訴  人  乙○○
      被上訴人    甲○○      .
      訴訟代理人  謝勝隆律師
右當事人間請求返還價金事件，上訴人對於中華民國八十九年一月十日臺灣臺中地方
法院八十八年度訴字第一一五九號第一審判決提起上訴，本院判決如左：
    主    文
上訴駁回。
第二審訴訟費用由上訴人負擔。
    事    實
甲、上訴人方面：
一、聲明：求為判決：
（一）原判決廢棄。
（二）被上訴人在第一審之訴駁回。
二、陳述：除與原判決記載相同者，茲引用之外，補稱：民國（下同）八十八年一月
    三十日兩造固有就買賣契約協商，因被上訴人認房屋有越界建築，要求解除契約
    不再承買，並希望上訴人能返還其已交付之新台幣（下同）五十四萬元。當時被
    上訴人亦認買賣應雙方喜悅，不能勉強。但被上訴人所交付之五十四萬元，因上
    訴人已拿到大陸投資，若未賣掉系爭房地，可能無法返還五十四萬元。故上訴人
    於同意解除契約時，即附帶條件，須上訴人將系爭房地再賣給第三人時，才返還
    五十四萬元，即兩造合意解除契約係附有停止條件。目前系爭土地尚未出賣予第
    三人，條件即未成就，依法合意解除契約之意思表示即尚未生效。系爭買賣契約
    既尚未解除，上訴人自無返還五十四萬元之義務。
三、證據：援用第一審所提證據。
乙、被上訴人方面：
一、聲明：求為判決：
（一）上訴駁回。
（二）第二審訴訟費用由上訴人負擔。
二、陳述：除與原判決記載相同者，茲引用之外，補稱：
（一）按兩造同意解除本件買賣契約，而上訴人應於八十八年四月十六日前返還買賣
      價金五十四萬元乙節，業經証人賴如香、張正忠二人於原審到庭結証屬實。而
      上訴人空言協調解除契約時，兩造曾有上訴人前述所指「附停止條件」之約定
      乙節，既未經証人指証，且為被上訴人所否認；從而，上訴人主張之「買賣契
      約尚未解除」乙節，非有理由。
（二）兩造間於八十八年一月三十日所達成之協議，實係就原已解消（業經被上訴人
      於八十八年一月二十一日以郵局存証信函為解除契約之意思表示）之買賣關係
      後，其回復原狀債務之履行，另成立一個意思表示合意，約定於八十八年四月
      十六日前上訴人應返還全部價金。從而，原有買賣契約關係早已不復存在；故
      八十八年一月二十二日以後，兩造間豈有受任何買賣契約（即兩造互負給付價
      金或不動產之義務）之拘束，則上訴人所指買賣契約關係仍然存在乙節，當不
      可採。
三、證據：援用第一審所提證據。
    理    由
一、本件被上訴人起訴主張：兩造於八十七年十一月十六日訂定買賣契約，由被上訴
    人向上訴人購買坐落台中縣大甲鎮○○段二四九地號土地，權利範圍全部，及同
    段二六三地號土地，權利範圍應有部分三分之二，及上開土地上未保存登記之建
    物即門牌號碼台中縣大甲鎮○○路四巷五號（以下簡稱系爭房地），約定價金五
    百四十萬元，被上訴人並交付上訴，頭期款五十四萬元。詎經大甲地政事務所測
    量結果，上開房屋有越界建築之情形，且上開土地東側亦有二十餘坪為既成道路
    ；兩造遂於八十八年一月三十日達成協議，合意解除上開買賣契約，上訴人並同
    意於八十八年四月十六日前返還買賣價金五十四萬元。詎上訴人未依協議履行，
    故先位之訴依上開協議請求上訴人返還買賣價金，備位之訴依民法第二百五十九
    條請求上訴人返還買賣價金（原審認被上訴人先位之訴有理由，備位之訴即毋庸
    審酌；被上訴人於本院亦未再為備位聲明）。
二、上訴人於原審固否認兩造間有上開協議存在；惟上訴後則以：兩造於固於八十八
    年一月三十日協議解除系爭房地之買賣契約，惟上訴人於同意解除契約時，即附
    帶條件，須上訴人將系爭房地再賣給第三人時，才返還五十四萬元，即兩造合意
    解除契約係附有停止條件。目前系爭土地尚未出賣予第三人，條件即未成就，依
    法合意解除契約之意思表示即尚未生效，上訴人自無返還五十四萬元之義務等語
    資為抗辯。
三、被上訴人主張兩造於八十七年十一月十六日訂定買賣契約，被上訴人向上訴人買
    受上開二筆土地及土地上之上開建物，約定價金五百四十萬元，被上訴人並交付
    上訴人頭期款五十四萬元，嗣因被上訴人認為上開房屋有越界建築之情形，且上
    開土地東側亦有二十餘坪為既成道路，乃對上訴人寄發存證信函，兩造遂於八十
    八年一月三十日達成協議，合意解除上開買賣契約，上訴人並同意於八十八年四
    月十六日前返還買賣價金五十四萬元之事實，業有被上訴人提出之不動產買賣契
    約書影本一份及存證信函影本一份為證。上訴人於本院亦自認兩造確於八十八年
    一月三十日協議解除系爭買賣契約，惟以其於同意解除契約時，即附帶條件，須
    俟其將系爭房地再賣給第三人時，才返還五十四萬元，即兩造合意解除契約係附
    有停止條件。因系爭土地尚未出賣予第三人，合意解除契約之意思表示因條件未
    成就而未生效，其無返還五十四萬元之義務等語抗辯。然上訴人上開所辯，為被
    上訴人所否認，上訴人復未能提出證據以實說。再參以證人即兩造買賣契約之仲
    介人賴如香於原審到庭證稱：「八十七年十一月十六日兩造訂定買賣上開土地及
    房屋之契約，後來要辦理移轉登記時，為了要指界交付，聲請地政事務所測量，
    才發現房屋有越界建築，後來被告（即上訴人）及原告（即被上訴人）、我三方
    面於八十八年一月三十日協商，有口頭協議被告願意解除買賣契約，並返還原告
    所交付之五十四萬元價金，仲介費二十三萬二千二百元他也答應在返還價金時，
    一併與我處理，因為二邊出狀況，我也不堅持原來仲介費，當初是給他三個月時
    間，被告將在八十八年四月十六日前返還原告買賣價金及給我仲介費－－－當時
    被告說八十六年才重測過，絕對不會有問題，所以原告與我在訂定買賣契約時均
    不知有越界建築及土地有既成道路問題，當初被告到場指界時，是指界建物所在
    基地為他所出賣之土地，後來才發現未指界的既成道路也是包括在出賣面積內，
    反而建物有坐落他人土地上，建物當時有人居住，被告說建物使用狀況良好，故
    原告是買賣土地及建物，而非買土地附贈建物－－－當時被告並非附條件，因為
    被告說他在大陸經商，五十四萬元是小數目，不是問題，不論土地有無賣出，他
    在八十八年四月十六日都要返還價金」等語；證人即辦理上開買賣過戶事宜之代
    書張正忠亦於原審到庭證稱：「訂契約前還未辦理鑑界，辦過戶時才辦鑑界，結
    果有一部分是既成巷道，是供大眾通行，有二十幾坪，房屋西側有十幾坪蓋在別
    人土地上，鑑界後原告才發現房屋有越界建築，所以沒辦法過戶，是有嚴重瑕疵
    ，原告才解除買賣契約請求返還價金，原告有發存證信函，被告不同意，但在居
    益房屋大甲店被告說要在今年四月十六日返還價金」等語，足見兩造間確因上開
    買賣標的瑕疵問題，而於八十八年一月三十日成立和解，合意解除買賣契約，上
    訴人並同意於八十八年四月十六日返還買賣價金五十四萬元，故上訴人上開所辯
    ，不足採信。應認被上訴人上開主張為真實。
四、按和解有使當事人所拋棄之權利消滅及使當事人取得和解契約所定明權利之效力
    ，民法第七百三十七條定有明文。本件兩造間就上開買賣標的瑕疵之爭議既已成
    立上開和解契約，亦即兩造同意解除上開買賣契約，上訴人應於八十八年四月十
    六日前返還買賣價金五十四萬元，上訴人迄未履行上開和解內容，從而被上訴人
    依上開和解契約請求上訴人履行上開和解內容，返還買賣價金五十四萬元及自起
    訴狀繕本送達之翌日即八十八年四月二十九日起至清償日止，按年利率百分之五
    計算之利息，於法有據，應予准許。則原審判命上訴人如數給付，於法並無不合
    。上訴意旨指摘原判決不當，求予廢棄改判，為無理由，應予駁回其上訴。
五、據上論結，本件上訴為無理由，依民事訴訟法第四百四十九條第一項、第七十八
    條，判決如主文。
中      華      民      國    九十      年      三      月     六       日
~B1民事第二庭審判長法  官  童有德
~B2                法  官  蔡秉宸
~B3                法  官  翁芳靜
右為正本係照原本作成。
不得上訴。
~B                書記官  詹錫朋
中      華      民      國     九十      年       三      月     七     日
                                                                        Ｈ


司法院資訊處製作；財團法人民間司法改革基金會備份。
